【裁判字號】    99,台上,7329
【裁判日期】    991125
【裁判案由】    違反槍砲彈藥刀械管制條例
【裁判全文】
最高法院刑事判決            九十九年度台上字第七三二九號
上  訴  人  連文良上訴後更名.
上列上訴人因違反槍砲彈藥刀械管制條例案件，不服台灣高等法
院中華民國九十八年四月三十日第二審判決（九十八年度上訴字
第八七四號，起訴案號：台灣士林地方法院檢察署九十六年度偵
字第九一一三號），提起上訴，本院判決如下：
    主  文
原判決撤銷，發回台灣高等法院。
    理  由
本件原判決認定上訴人連文良有其事實欄所載犯行，因而撤銷第
一審諭知無罪之判決，改判依刑法第五十五條想像競合犯之規定
，論處上訴人幫助未經許可，持有其他可發射金屬或子彈具有殺
傷力之槍枝罪刑，固非無見。
惟查：(一)、訊問被告應告以犯罪嫌疑及所犯所有罪名，罪名經告
知後，認為應變更者，應再告知，刑事訴訟法第九十五條第一款
定有明文，乃被告在刑事訴訟程序上受告知之權利，旨在使被告
能充分行使防禦權，以達刑事訴訟法為發現真實兼顧程序公正之
目的，此條既規定於總則編內，訴訟之各階段自均有其適用。故
法院於科刑判決之情形，變更檢察官所起訴之犯罪事實，自應踐
履告知變更後之犯罪事實，始能避免突襲裁判，以維護程序之公
正，並保障被告之權益。否則，如於辯論終結後，始行變更起訴
之犯罪事實而為論罪科刑，實已剝奪被告在刑事訴訟上之防禦權
，其判決自屬違背法令。本件檢察官原起訴上訴人於民國九十五
年一月間，在台北縣八里鄉某處，以新台幣（下同）二萬一千元
之代價，向姓名、年籍不詳綽號「豬肚仔」之成年男子購得扣案
具有殺傷力之改造槍枝（槍枝管制編號：0000000000
）及子彈七顆，而涉犯槍砲彈藥刀械管制條例第八條第四項、第
十二條第四項之罪嫌等情。第一審判決上訴人無罪後，檢察官不
服，提起第二審上訴，乃原審並未告知上訴人變更犯罪事實，突
於辯論終結後，變更檢察官原起訴之犯罪事實，逕行認定扣案具
有殺傷力之改造槍枝及子彈係張志信所持有，上訴人係幫助張志
信持有上開槍、彈等情，改依刑法第三十條第一項、槍砲彈藥刀
械管制條例第八條第四項及第十二條第四項之規定，論處上訴人
幫助未經許可，持有其他可發射金屬或子彈具有殺傷力之槍枝罪
刑，難謂無突襲裁判之可議，其所踐行之程序難認適法。(二)、槍
砲彈藥刀械管制條例所謂之「持有」，係指行為人將該條例所指
之各式槍砲、彈藥、刀械及主要組成零件，置於自己實力支配下
之狀態而言；行為人主觀上對該等物品有執持占有之意思，客觀
上並已將之置於自己實力得為支配之狀態，即足當之。依原判決
事實欄記載上訴人明知張志信以綠色塑膠袋裝入其持有具殺傷力
之扣案槍枝及子彈七顆，欲至潘柏銓住處前開槍示威，仍於九十
六年七月二十二日凌晨二時，在台北縣八里鄉某處，由上訴人駕
駛自用小客車搭載張志信上車，車行至台北縣淡水鎮屯山里石頭
庴潘柏銓住處前路口，由上訴人打開天窗，讓坐於右前座上之張
志信對空射擊二槍。旋因附近居民聽到槍聲報警，於同日凌晨二
時二十分許，上訴人開車行經台北縣淡水鎮○○路○段五十七號
前時，為警盤查，當場於車內（張志信座位前）扣得上開改造槍
枝、子彈五顆及擊發過之彈殼二顆等情（見原判決第一頁事實欄
一部分）。並於理由欄明上訴人既於案發數日前出面代張志信
向潘柏銓催討債務，本件又偕張志信同往「試槍」，足認其二人
情誼甚篤，張志信攜帶槍、彈上車，目的既在對潘柏銓示威，且
須上訴人配合開天窗，放慢車速等動作，自不會刻意隱瞞上訴人
帶槍上車之事實。本件應係張志信攜帶其所持有槍、彈，欲利用
深夜至潘柏銓住家前開槍示威，上訴人亦知情而基於幫助之犯意
，載其前往，則若非上訴人駕駛自小客車載張志信前往，張志信
何能持有上開槍、彈至車上藏放，並前往山區開槍？上訴人有幫
助持有槍、彈甚明等由（見原判決第六頁倒數第九至一行）。似
認上訴人開車及放慢車速、打開天窗，乃係幫助張志信持有槍、
彈之行為。然依原判決事實欄所載，上開槍、彈自上訴人搭載張
志信起至經警查獲時起，均在張志信之實力支配下，張志信似不
須上訴人提供任何助力，即能持有上開槍、彈。又倘若原判決理
由欄所認定上訴人明知張志信欲持槍前往潘柏銓住處開槍示威，
猶搭載張志信前往，嗣至目的地，並放慢車速、打開天窗供張志
信對空射擊等情無訛，則上訴人上開行為，是否係與張志信基於
共同持有之犯意，由張志信持上開槍、彈，一同前往潘柏銓住處
開槍示威，尚非無疑。原判決認上訴人僅係構成幫助犯，所持之
法律見解，即非無研求之餘地。(三)、原判決雖以證人即上訴人之
配偶全品潔於第一審時證稱：伊到派出所後，上訴人跟伊說張志
信會拿一筆錢給伊，共四十萬元，叫伊拿去還外面的負債等語，
資為佐證上訴人辯稱因迫於經濟上壓力，而接受張志信之要求，
代為承擔持有槍、彈之犯行等語，應堪採信之證據之一（見原判
決第四頁以下理由欄乙、二之(四)部分）。然全品潔此部分所證純
係聽聞自上訴人之轉述，核屬傳聞證據。原判決採用全品潔上開
證詞，做為張志信確有要求上訴人承擔犯行之證據，亦有違背證
據法則。上訴意旨指摘原判決違法，尚非全無理由，應認有發回
更審之原因。
據上論結，應依刑事訴訟法第三百九十七條、第四百零一條，判
決如主文。
中    華    民    國  九十九  年   十一   月  二十五  日
                      最高法院刑事第十二庭
                          審判長法官  賴  忠  星  
                                法官  呂  丹  玉  
                                法官  吳      燦  
                                法官  蔡  名  曜  
                                法官  葉  麗  霞  
本件正本證明與原本無異
                                      書  記  官  
中    華    民    國  九十九  年   十二   月    一   日
                                                      V

司法院資訊處製作；財團法人民間司法改革基金會備份。
